【裁判字號】    99,上易,908
【裁判日期】    990721
【裁判案由】    家暴妨害名譽
【裁判全文】
臺灣高等法院刑事判決                 99年度上易字第908號
上  訴  人  臺灣板橋地方法院檢察署檢察官
被      告  乙○○
上列上訴人因被告家暴妨害名譽案件，不服臺灣板橋地方法院98
年度簡上字第1559號，中華民國99年3 月30日第一審判決（起訴
案號：臺灣板橋地方法院檢察署98年度偵字第 10066號），提起
上訴，本院判決如下：
    主  文
上訴駁回。
    理  由
一、本件公訴意旨略以：被告乙○○係告訴人甲○○之妹，兩人
    具有家庭暴力防治法第3條第4款之家庭成員關係，惟兩人因
    遺產繼承問題素有嫌隙，詎被告於民國97年7月7日，因案在
    臺灣板橋地方法院調解室與告訴人進行調解發生爭執，竟意
    圖散佈於眾，在不特定人均可共見共聞之調解室門口，指摘
    甲○○殺害母親等語，以此方式毀損告訴人之名譽，因認被
    告涉犯刑法第310條第1項誹謗犯嫌。
二、按犯罪事實應依證據認定之，無證據不得認定犯罪事實；又
    不能證明被告犯罪者，應諭知無罪之判決；刑事訴訟法第15
    4條第2項、第301條第1項分別定有明文。是以犯罪事實之認
    定，應憑真實之證據，倘證據是否真實尚欠明確，自難以擬
    制推測之方法，為其判斷基礎。所謂真實之證據，係指足以
    認定被告確有犯罪行為之積極證據而言，該項證據自須適合
    於被告犯罪事實之認定，始得採為斷罪資料，此有最高法院
    53年臺上字第656號、29年上字第3105號判例可資參照。又
    按刑法第310條第1項所定誹謗罪，須行為人基於誹謗犯罪故
    意，意圖散布於眾，因而指摘或傳述足以毀損他人名譽之事
    者，始能成立。倘行為人根本無散布於眾之誹謗犯罪認識與
    意欲，當不能以該罪相繩。再者，因自衛、自辯或保護合法
    之利益評之事，以善意發表言論者，亦屬不罰，此觀刑法第
    311條第1款規定甚明。所謂「善意」者，乃「惡意」之相對
    ，係指行為人心意之初動，並無加惡害於他人之故意者而言
    。而告訴人之告訴，既以使被告受刑事訴追為目的，是其陳
    述是否與事實相符，仍應調查其他證據以資審認，即藉由補
    強證據之存在，以增強或擔保告訴人陳述之證明力，最高法
    院著有87年度臺上字第2176號、93年度臺上字第4632號判決
    意旨足參。
三、檢察官認被告涉犯誹謗罪嫌，係以證人即告訴人甲○○之指
    訴、證人即臺灣板橋地方法院值班人員歸正廣、許祥輝於偵
    查中之證述為其論據。訊據被告則坦承有於前揭時、地與告
    訴人於臺灣板橋方法院調解室進行調解，並有對告訴人說「
    你才殺媽媽，你才再講」等語，惟堅決否認有何誹謗犯行，
    辯稱：告訴人長期以來均不斷誣告及誹謗被告及家人有殺害
    母親之犯行，惟經檢察官偵查後，均已經認其指述不實而對
    被告及其家人為不起訴處分確定。告訴人亦因誹謗被告及被
    告家人名譽之犯行，多次經法院判決有罪確定。詎97年7月7
    日當天，被告與告訴人因案至法院調解室進行調解時，告訴
    人一坐下來就又說被告殺媽媽，所以要告被告，被告很生氣
    ，因罹有重度憂鬱症，當時情緒很不穩定，被告告知來處理
    之法警說告訴人指稱被告殺媽媽云云，已違反了法院保護令
    ，但當時法警並未制止告訴人之行為，被告因長年受到告訴
    人言語暴力，在一時情緒激動下，才會出於自然反應而回嘴
    說「你才殺媽媽」，被告並無何散佈於眾意圖或誹謗告訴人
    名譽之故意等語。
四、經查：
（一）告訴人前於97年7月7日上午11時29分許，至臺灣板橋地方
      法院檢察署申告被告於前揭時、地，大喊「甲○○、郭佩
      青殺我媽媽」云云，嗣經檢察官於同年8月20日傳訊告訴
      人到庭後，其仍具結證稱：「我確定我妹妹是說『甲○○
      、郭佩青殺我媽媽』，而且說很多遍，我叫她不要說，她
      還說」云云（見臺灣板橋地方法院檢察署97年度他字第47
      53號偵查卷第1頁、第30頁），惟證人即當時臺灣板橋方
      法院調解庭外值班人員歸正廣於偵查中及原審證稱：「我
      當天有在值班，當天告訴人在法院調解一個案件，應該是
      他妹妹先出來，因為調解室太吵了，我本於職責要過去叫
      他們安靜一點，他妹妹就在調解室的門口的公共場所，用
      手指著告訴人說『他殺媽媽』。我看不對勁，就把他妹妹
      帶離現場去安撫情緒。告訴人妹妹邊哭邊指著告訴人說『
      他殺媽媽』。我不記得她是說『你殺媽媽』還是『他殺媽
      媽』。我沒有聽到被告說『甲○○、郭佩青殺我媽媽』」
      等語（見同上偵查卷第29頁、原審卷第68頁）。證人即臺
      灣板橋地方法院值班人員許祥輝亦於偵查中證稱：「我當
      天有在法院值班，在2樓的協調室看到在庭的告訴人，我
      一進去的時候，他們就已經有在吵了，我沒有聽到被告誹
      謗什麼內容，我只知道告訴人說要對對方提出誹謗的告訴
      。我沒有聽到被告說『甲○○、郭佩青殺我媽媽』」等語
      （見同上偵查卷第29頁），是以告訴人指述被告有指名道
      姓指摘其與郭佩青殺害母親乙情，已與前揭證人歸正廣、
      許祥輝所證述之情節有所不符。
（二）又告訴人前於93年間，即曾以被告故意拖延送醫及要求醫
      生不要為告訴人及被告之母親謝吳婉慈打針，涉嫌殺害謝
      吳婉慈，而向臺灣臺北地方法院檢察署提起告訴，經該署
      檢察官偵查後認被告犯罪嫌疑不足，而以93年度偵字第13
      660號為不起訴處分確定，嗣經告訴人聲請再議，仍經臺
      灣高等法院檢察署以93年度上聲議字第4260號駁回再議確
      定。告訴人嗣於94年1月2日晚間10時43許，以手機撥打被
      告之配偶馬九元之家用電話，而向馬九元恫嚇稱「大家一
      命抵一命而已啦」，使馬九元聞之心生畏懼，經臺灣臺北
      地方法院檢察署檢察官偵查後向該管法院聲請簡易判決處
      刑，嗣該院改依通常程序審理，並以94年度易字第2207判
      處告訴人拘役40日，再經本院以95年度上易字第1949號判
      回駁回上訴確定；告訴人復於96年1月31日上午10時30分
      許在臺灣臺北地方法院檢察署於2樓偵查庭外之走廊上等
      待開庭時，因見其父謝老仁、馬九元及被告一同前來，即
      基於侮辱謝老仁及馬九元之犯意，在不特定人得以共見共
      聞之上開偵查庭外走廊上，以客觀上足以貶損侮辱他人人
      格之「幹!抓去關！」、「不要臉到這種地步！」、「幹
      ！」等詞，公然出言侮辱謝老仁、馬九元。另基於意圖散
      佈於眾之犯意，以足使站立於偵查庭外之謝老仁、馬九元
      及同在該處之不特定人均得以聽聞之音量，指摘馬九元「
      殺我媽媽還在大搖大擺！」等語，且對謝老仁指摘「你的
      女婿很行嘛!殺人還陪他來告我，你女婿真行」等語，經
      臺灣臺北地方法院以96年度易字第3397號判決，就其公然
      侮辱犯行判處拘役50日、誹謗犯行判處有期徒刑8月，並
      經本院以98年度上易字第1804號判決駁回上訴確定。嗣告
      訴人再因不滿其父謝老仁將名下財產過戶予其女兒即被告
      ，心生不滿，而於96年4月底至同年5月17日之前某日，無
      故侵入被告位於臺北縣三重市○○街17號3樓之住宅；並
      基於毀損之犯意，在屋內牆壁上書寫「謝美玉假買賣逃漏
      增值稅」、「謝老仁殺妻奪產」、「甲○○有使用權」、
      「馬九元謀財害命」、「糾紛勿買」、「糾紛」等字句，
      污損牆壁上之油漆致令不堪使用，再經臺灣板橋地方法院
      以97年度易字第1927號、2443號分別判處有期徒刑4月、3
      月，並定其應執行刑為有期徒刑6月，嗣並經本院以98年
      度上易字第455號判決駁回上訴確定，亦有上開臺灣高等
      法院檢察署處分書及本院刑事判決在卷足佐（見臺灣板橋
      地方法院98年度簡字第6821號卷第20頁至第30頁），足認
      告訴人及被告兩人因其母親死因及遺產分配之事素有爭執
      ，並多次對薄公堂，告訴人並曾因此被法院判刑確定，是
      其證詞自難免有所誇大、渲染，而難期待其能本於事實而
      為客觀公允之陳述，且告訴人前於偵查中之指訴內容既與
      當日在場證人所證述之情節不符，而存有欠缺憑信性之瑕
      疵，揆諸前揭判例之說明，自不足逕採為認定被告有為本
      案誹謗犯行之依據。
（三）被告辯稱當日係因告訴人一進到調解室又指摘其殺媽媽，
      其很生氣，且因長年受到告訴人之言語暴力患有重度憂鬱
      症，經要求法警制止告訴人未果，始在一時情緒激動下，
      才會出於自然反應而回嘴說「你才殺媽媽」乙節，雖證人
      歸正廣、許祥輝於偵查中均證稱未聽聞告訴人有指摘被告
      殺媽媽之言語（見同上他字偵查號卷第29頁）。證人即臺
      灣板橋地方法院調解委員陳君鑾於98年7 月22日檢察官偵
      查時證稱：「因為調解案件很多，調解不成就回去了，對
      於當事人幾乎沒有很深的印象，且時間已經過有一年了，
      所以我沒有印象了」等語（見同上第10066號偵查卷第16
      頁)。惟證人歸正廣嗣於原審證稱：當天被告在調解室外
      ，的確有提到其領有保護令禁止告訴人對其騷擾，請其等
      制止告訴人等語（見原審卷第67頁背面），是以被告所辯
      各節，並非全然無據。參諸告訴人於本案發生當日上午11
      時29分至臺灣板橋地方法院檢察署，除申告被告有本案誹
      謗犯行外，並再次以被告及馬九元涉嫌殺害其母親謝吳婉
      慈，而對被告及馬九元提起殺人未遂之告訴（見同上他字
      偵查卷第3頁）；告訴人前於被訴恐嚇、毀損等刑事案件
      審理時，亦均一再以被告、馬九元或謝老仁涉嫌殺害其母
      親之語加以置辯，而否認犯行，其於上開恐嚇案件二審審
      理時猶辯稱：「我母親謝吳婉慈於91年10月間，因敗血性
      休克合併多重器官衰竭送至醫院時，馬九元及乙○○拒絕
      醫院為其母親施打治療針劑，欲謀財害命」云云；於前開
      毀損案件一審審理時辯稱：「我母親生前說我是獨子，房
      子都是我的，不料我母親被告訴人乙○○等害死之後，我
      的姊妹意圖染指我的房子」云云（見本院98年度上易字第
      455號判決第2頁，95年度上易字第1949號判決第2頁），
      堪認告訴人自其母親謝吳婉慈過世以來，主觀上始終認為
      謝吳婉慈係被告、馬九元所殺害，此想法未曾更改，從告
      訴人迄至97年7月7日仍按鈴申告被告殺害其母之情觀之，
      被告與告訴人於案發該日應就此事有所爭執。從而，被告
      堅稱案發之時係因告訴人於調解室內先提及其有殺害媽媽
      乙事，其始回辯乙節，應非屬虛妄而堪予採信。
（四）又被告及告訴人起爭執之地點為臺灣板橋地方法院調解室
      ，該處所並未對外開放，並非不特定人得共見共聞之公共
      場所，業經證人陳君鑾於偵查中證稱：「我們調解室內沒
      有替代役男，且門都會關起來」等語明確（見同上第1006
      6號偵查卷第16頁）。本件係因被告及告訴人於調解室內
      爭吵音量很大聲，才由證人歸政廣、許祥輝進入調解室將
      其二人移開，被告當時情緒激動，甚至需人攙扶等情，則
      據證人歸正廣於原審審理時證稱：「當天我是與另一位法
      警在二樓調解室外，當天他們兄妹二人本來在調解，當時
      調解室只有他與他哥哥及調解委員。後來兄妹二人在調解
      室內愈吵愈大聲，本於職責，我與法警才會走進調解室內
      將二人拉開，我看到被告當時狀態處於歇斯底里的狀態，
      邊哭，我依稀聽到被告說殺媽媽之類的話，另外一位法警
      把被告的哥哥先移開，我再帶被告帶往電梯處內安撫情緒
      ，我依稀記得當時被告是半臥半倒的狀態說上述的話，當
      時被告的心態已經亂了，情緒不穩。我在電梯內問被告事
      情的來龍去脈，我才知道那是他們的家務事。（輔佐人問
      ：被告有無在電梯裡面說他哥哥殺了媽媽？）我不記得。
      等被告情緒好了之後，我就送他離開電梯」等語（見原審
      卷第66頁至第68頁）。據此，由被告與告訴人發生爭執之
      原因、所處客觀環境之轉換、爭執過程及被告當時之情緒
      狀態觀之，足認被告與告訴人二人原先係於非公開場所之
      調解室內調解，因被告遭告訴人指稱其殺害母親，二人乃
      起爭執，並因爭吵音量過大而遭證人歸正廣、許祥輝進入
      調解室內將二人帶離，被告當時係在邊哭泣，且半臥半倒
      之情況下，而回應說出告訴人殺害母親之話語，以被告當
      時情緒極度激動下，是否得以意識到其所處空間已被動的
      從調解室轉換為不特定多數人得以共見共聞之調解室門口
      ，而有散布於眾之誹謗告訴人之惡意，已非無疑，自難僅
      憑被告曾於調解室門口稱告訴人有殺害母親乙事，適為證
      人歸正廣所聽聞，即遽予推論被告主觀上確有指摘毀損告
      訴人名譽並加以散佈於眾之意圖。況且，倘若被告於調解
      室門口即有藉其言語指摘告訴人殺害母親之事，以毀損告
      訴人名譽之故意，嗣於電梯內經證人歸正廣追問時，衡諸
      常情，其亦會就此情再向證人詳加闡述以為散佈，惟證人
      歸正廣卻證稱並不記得被告有無於電梯內講述告訴人殺害
      母親之事，故被告辯稱其係於情緒激動下，出於自然反應
      而回辯說「你才殺媽媽」，並無散佈不實之事於眾之意圖
      ，亦無誹謗之故意乙節，即屬有據，而堪予採認。
（五）綜上所述，本件證人歸正廣雖於偵查中證稱被告有於臺灣
      板橋地方法院調解室門口指著告訴人說「你殺媽媽」或「
      他殺媽媽」等語，然考量告訴人前曾以被告殺害母親之事
      向偵查機關提起告訴，經檢察官為不起訴處分後，仍多次
      以恐嚇、公然侮辱、誹謗、毀損等手段宣洩其不滿，而對
      被告及其家人多所騷擾，且均經法院判決有罪確定。而告
      訴人復於臺灣板橋地方法院調解庭指稱被告殺害母親，被
      告在情緒激動之下，遭該院值班人員將其自調解室內帶離
      ，不論被告當時於調解室門口係言「你 (才)殺媽媽」或
      「他殺媽媽」，均僅是對於告訴人不實指述之自然回辯，
      本院對於被告是否確有散佈於眾之意圖及誹謗告訴人名譽
      之犯罪惡意，猶有合理之懷疑，認尚未達有罪之確信，即
      難逕為對被告不利之認定，在查無其他積極確切之證據足
      以證明被告確有公訴人所指之妨害名譽犯行，揆諸前揭法
      條及判例意旨，其犯罪尚屬不能證明，依法自應諭知無罪
      之判決。
五、檢察官雖不服原審諭知被告無罪之判決，提起上訴，指稱：
（一）原審認告訴人之指述與證人歸正廣之證述不符，復引用告
      訴人與被告先前訴訟糾紛之內容，而認為告訴人所言誇大
      不實。惟告訴人所陳稱之指名道姓情況縱不可採，證人歸
      正廣所陳稱之情節已與被告自承其有陳稱：「你才殺媽媽
      」之情節相符，本案即可確認被告確實有對告訴人陳稱「
      你殺媽媽」一語，此情亦為原審認定之事實，故原審長篇
      大論認為告訴人指摘被告陳稱：「甲○○、郭佩青殺我媽
      媽」一情不實部分，與本案並無關聯，更不足以作為對被
      告有利之認定。
（二）被告於起訴書所載之時、地，以足使不特定人均能聽聞之
      音量，指摘告訴人殺其媽媽之不實事項等情，亦經證人證
      述詳細，且證人能夠明確知悉被告所指摘者就是告訴人，
      另調解委員陳君鑾雖於偵查時證稱其對當日情況沒有印象
      ，但至少在事發當時，陳君鑾必定知道被告所指之對象為
      告訴人。故在場之人均能知悉被告指述之人為何一情，自
      堪認定。
（三）又按刑法第310條第3項前段「對於所誹謗之事，能證明其
      為真實者，不罰」之規定，固非謂行為人必須自行證明其
      言論內容確屬真實，始能免於刑責，然行為人仍應憑足認
      其有相當理由確信其為真實之證據資料而指摘，始得謂有
      上揭阻卻違法事由之適用，司法院大法官會議釋字第509
      號解釋意旨、最高法院90年度臺非字第155號判決意旨可
      資參照，倘行為人空言謂所指摘之事為真實，卻未能提出
      足資其確信為真實之相當理由及證據資料以供法院調查審
      認，自難謂仍有刑法第310條第3項前段規定適用之餘地。
      被告自承告訴人確實沒有殺害其母親謝吳婉慈，復查亦無
      證據可資證明告訴人有何殺害謝吳婉慈而經司法機關追訴
      判刑之紀錄，此有告訴人前案紀錄表可資為憑，是堪認被
      告所指摘告訴人「你殺媽媽」之語顯與事實不符。則被告
      於不特定人均可見聞之臺灣板橋地方法院調解室外走廊，
      以足使不特定人均得聽聞之音量，空言指摘告訴人殺其媽
      媽，顯有貶損告訴人社會地位，妨害其名譽之意思等情，
      應堪認定。
（四）另本件並非公然侮辱犯行，調解室是否為公開場所，與構
      成要件無涉。且被告講述前開言語時，門已打開，不特定
      人均可聽聞，其仍以極大音量且手指告訴人而為前開言語
      ，自有使在場之人及附近不特定人聽聞之散佈於眾之意圖
      。至於被告當時情緒激動、處於回嘴之狀態縱使屬實，僅
      能認定其受告訴人言語刺激，一時失慮，尚難認為其沒有
      對在場之人指摘傳述之意。原審以此情狀認定被告無散佈
      於眾之意，尚值斟酌。本件紛爭起因雖屬告訴人在調解室
      內再次誣指被告殺害母親，導致被告情緒激動失控，被告
      可責性甚微，然其行為尚難謂無刑法第310條第1項之構成
      ，且簡易庭亦已就犯罪情狀做出考量而為緩刑之諭知，該
      庭之認事用法方屬妥適。
六、然查：
（一）本件告訴人既於偵審程序一再指訴被告係以陳稱：「甲○
      ○、郭佩青殺我媽媽」等語對其加以誹謗，則真正實情為
      何，即有加以釐清之必要，原審對於有利及不利於被告之
      事證均詳予勾稽，據以認定告訴人指控被告指名道姓指摘
      其與郭佩青殺害母親乙情，與證人歸正廣、許祥輝所證述
      之情節有所不符，進而得以還原案發當時之事實，而此本
      為檢察官所應負之舉證責任，檢察官未詳查告訴人之指控
      有無過度渲染誇大，竟對善盡調查能事之原審指摘其判決
      不當，殊屬無稽。
（二）又本件縱依被告之供述及歸正廣之證詞，得以認定被告於
      臺灣板橋地方法院調解室門口指著告訴人說「你殺媽媽」
      等語，然告訴人曾以被告殺害母親之事向偵查機關提起告
      訴，經檢察官為不起訴處分後，仍多次以恐嚇、公然侮辱
      、誹謗、毀損等手段宣洩其不滿，而對被告及其家人多所
      騷擾，凡此均經法院判決有罪確定。而臺灣板橋地方法院
      調解室本非不特定多數人均得任意自由進出之公共場所，
      被告係在非公開進行之調解過程，遭告訴人無端指控其殺
      害母親，在情緒激動之下，為法院值班人員將其自調解室
      內帶離，被告當時縱於調解室門口言「你（才）殺媽媽」
      等語，亦僅出於自然反應，而對於告訴人不實指述有所回
      辯，此可見前所述，是以被告是否真有誹謗告訴人之犯罪
      惡意，當值存疑，檢察官忽略本案發生當時之被告與告訴
      人互動情形及被告所處主客觀環境，單以被告曾對告訴人
      指稱「你才殺媽媽」等語，即認被告有誹謗告訴人名譽之
      犯罪，亦有率斷之虞，本院無從憑此為被告不利之認定。
七、據上，原審以本件欠缺積極證據證明被告犯罪，而諭知被告
    無罪，其認事用法並無違誤，檢察官上訴意旨執前詞指摘原
    判決不當，求為撤銷改判，為無理由，應予駁回。
據上論斷，應依刑事訴訟法第368條，判決如主文。
本案經檢察官繆卓然到庭執行職務。
中    華    民    國    99    年    7     月    21    日
                  刑事第十三庭  審判長法  官    陳恆寬
                                      法  官    崔玲琦
                                      法  官    遲中慧
以上正本證明與原本無異。
不得上訴。
                                      書記官    黃家麟
中    華    民    國    99    年    7     月    26    日

司法院資訊處製作；財團法人民間司法改革基金會備份。
